【裁判字號】    98,訴,2588
【裁判日期】    990203
【裁判案由】    徵收補償
【裁判全文】
臺北高等行政法院判決
                                      98年度訴字第2588號
                                     99年1月20日辯論終結
原      告  甲○○
被      告  桃園縣桃園市公所
代  表  人  乙○○（市長）住同.
訴訟代理人  丙○○
上列當事人間徵收補償事件，原告不服桃園縣政府中華民國98年
10月21日府法訴字第0980330719號訴願決定，提起行政訴訟，本
院判決如下：
    主  文
原告之訴駁回。
訴訟費用由原告負擔。
    事實及理由
一、原告未於言詞辯論期日到場，核無行政訴訟法第218 條準用
    民事訴訟法第386 條各款所列之情形，因依被告之聲請，由
    其一造辯論而為判決，合先敘明。
二、事實概要：原告所有坐落於桃園縣桃園市○○段87地號土地
    為都市○○道路用地，原告主張上開土地為既成道路，符合
    一定要件，已無法對該筆土地使用收益，請求被告將其所有
    土地予以徵收補償。被告以98年8 日18日桃市都字第098005
    1037號函說明該土地目前暫無開闢計畫，且政府財政拮据，
    實無法一一徵收取得土地，予以回覆原告。原告不服，提起
    訴願，遭決定駁回，遂提起本件行政訴訟。
三、本件原告主張：
    (一)依據司法院大法官釋字第400 號解釋文中敘明如因公用或
      其他公益目的之必要，國家機關雖得依法徵收人民之財產
      ，但應給予相當之補償，方符憲法保障財產權之意旨。既
      成道路符合一定要件而成立公用地役關係者，所有權人對
      土地既已無從自由使用收益，形成因公益而特別犧牲其財
      產上之利益，國家自應依法律之規定辦理徵收給予補償。
      而前開解釋文中所指為既成道路，惟原告所有上開土地並
      非既成道路，而是政府行使公權力，依據都市計畫開闢之
      計劃道路，更應優先辦理徵收補償，方符社會公平。
    (二)訴願決定理由略以「無此公法上請求權，人民向國家請求
      徵收其所有土地之行為，其性質純屬促請國家發動徵收權
      之行使，非謂人民對國家有公用徵收之公法上請求權存在
      」云云。惟原告所有上開土地被劃入都市○○○道路用地
      且部分開闢完竣為不爭事實，且原告並無主動請求徵收，
      而是政府已使用公權力徵用原告所有上開土地供公眾使用
      ，對於原告系爭土地已作徵收之事實，致使原告無法自由
      使用收益，政府應主動發給補償價金，被告此舉實為應作
      為而不作為，造成人民財產損害。
    (三)應作為而不作為亦為訴願標的，且被告為系爭土地之管理
      機關，並非訴願決定理由所謂「非系爭土地徵收之核准或
      補償機關，就訴願人（即原告）所請當無從為准許」，而
      管理機關之權責為何，此觀諸行政訴訟法第5條及第201條
      規定甚明。爰聲明請求被告1 年內辦理補償原告所有系爭
      土地，並以公告現值加四成，作為補償之價金。
四、被告則以：
    (一)按土地徵收條例第1 條第2 項、第2 條、第14條及第19條
      規定，查被告98年8 月18日桃市都字第0980051037號函載
      上開土地座落桃園市○○街，部分為私有既成道路，部分
      則尚未拓寬開闢；未拓寬部分，被告目前暫無開闢計畫，
      且囿於政府財政拮据，實無法一一徵收取得土地在案，於
      法尚無不合。
    (二)有關原告主張劃設為都市○○道路之土地，即應予以徵收
      補償等語，惟查土地徵收，係國家因公共事業之需，就人
      民受憲法保障之財產權，經由法定程序予以剝奪之謂，規
      定此項徵收及其程序之法律須符合必要性原則，並應於相
      當期間內給予合理之補償，故公用徵收僅國家為徵收權之
      主體，一般人民除法律別有規定外（如土地徵收條例第8
      條），並無此公法上請求權，人民向國家請求徵收其所有
      土地之行為，其性質純屬促請國家發動徵收權之行使，非
      謂人民對國家有公用徵收之公法上請求權存在。而都市計
      畫公共設施用地之開闢，屬行政機關施政方針，為地方自
      治事務範疇，行政機關有裁量權，所有權人當可陳情建議
      ，然行政機關施政，有其輕重緩急，且受民意機關監督及
      限於預算額度，無法一一取得，非謂所有權人可據以要求
      行政機關照辦（被告98年8月18日桃市都字第0980051037
      號函說明三已敘明目前尚有容積移轉、抵繳稅款等其他方
      式可補償所有權人，可供其參考）。此外，亦可揆諸台北
      高等行政法院91年訴字第1978號判決理由：「司法院釋字
      第400 號解釋固指既成道路成立公用地役關係者，其所有
      權人因公益而特別犧牲其財產上之利益，國家自應依法律
      之規定辦理徵收給予補償，惟該解釋亦明言國家應依法律
      之規定辦理徵收給予補償，亦即應依實定法之規定辦理徵
      收給予補償，而非謂國家應依本解釋辦理補償；此另由該
      號解釋亦敘明：各級政府如因經費困難，不能對上述道路
      全面徵收補償，有關機關亦應訂定期限籌措財源逐年辦理
      或以他法補償等語，足證該解釋僅係為國家立法及施政之
      指針，並非可作為向國家請求財產上給付之公法上原因。
      」。
    (三)另徵收補償費之發放，應以需用土地人業已申請徵收並經
      核准為前提，亦即須有徵收土地之行政處分，方有補償可
      言，而本件並無上開土地徵收處分存在，尚無發生財產上
      給付請求權之公法上原因。況有關土地徵收之核准機關應
      為內政部，補償機關為桃園縣政府，被告僅係居於需用土
      地人之法律地位，此觀諸首揭土地徵收條例規定自明，被
      告既非系爭土地徵收之核准或補償機關，就原告所請當無
      從為准許，且對原告申請辦理徵收補償上開土地所為之函
      覆，僅係就經辦事件所為之事實敘述或理由說明，對土地
      徵收及給付徵收補償費事項並不發生法律上之效果，核非
      屬行政處分等語，資為抗辯。並聲明求為判決駁回原告之
      訴。
五、兩造之爭點：原告可否請求被告就其所有之土地徵收補償。
六、經查：
  (一)原告向被告請求徵收土地並給予補償，被告僅稱此乃屬全國
    性之問題，雖未表明否准之意思，但已對人民之請求有所准
    駁，而發生法律上之效果，已非單純事實之敘述，而屬行政
    處分。
  (二)按土地徵收僅國家為徵收權之主體，除法律別有規定外，人
    民並無徵收之公法上請求權。故人民請求國家徵收其所有土
    地並發給補償費，純屬促請國家發動徵收權之行使，非謂人
    民對國家有徵收及補償之請求權存在。原告所有上開土地為
    既成道路，供公眾通行之用，原告請求被告徵收土地並給予
    補償，並無法律明文依據，尚無徵收並補償之公法上請求權
    存在。至於原告所有之上開土地，是否因公權力之介入始成
    為既成道路，並不影響原告請求權之存否。司法院大法官釋
    字第400 號解釋：「既成道路符合一定要件而成立公用地役
    關係者，其所有權人對土地既已無從自由使用收益，形成因
    公益而特別犧牲其財產上之利益，國家自應依法律之規定辦
    理徵收給予補償，各級政府如因經費困難，不能對上述道路
    全面徵收補償，有關機關亦應訂定期限籌措財源逐年辦理或
    以他法補償。」並不為應即予徵收補償之強制規定，難認原
    告有據以請求徵收補償之權利。
  (三)憲法第15條關於財產權保障之規定，在於直接對抗國家權力
    之侵害，即原告所引學者見解—作為主觀性的防禦權以對抗
    國家權力，是一種公法上請求權，請求的內涵則是免於受國
    家權力之侵害，無待於實體法之規定，即得用以對抗國家權
    力之侵害。此種防禦性權利，難作為請求積極作為予以徵收
    補償之依據。又司法院大法官釋字第400 號解釋無從作為原
    告請求徵收土地之依據，已如前述，原告主張據該解釋，使
    憲法第15條保障財產權之功能擴張至積極性受益權功能，並
    不可採。
  (四)按徵收土地應由中央主管機關即內政部核准，此觀土地徵收
    條例第14條、第2 條之規定甚明。徵收之核准程序，應由需
    用土地人先與土地所有權人協議價購或以其他方式取得，協
    議不成，始實施調查或勘測，擬具徵收計畫書、圖、冊等文
    件送由核准徵收機關核准（土地徵收條例第11條至第13條）
    。需用土地人之所為，為核准徵收前徵收過程中之準備行為
    ，乃徵收程序之不可分部分，土地所有權人自不得單獨以之
    為爭訟對象。原告請求需用土地人即被告徵收土地並發放補
    償費，亦屬無據。
七、綜上所述，原告請求被告徵收土地並發放補償費，於法無據
    。被告為否准之處分，並無違誤。訴願決定為不受理，理由
    雖有未洽，結論並無不同，均應予以維持。原告訴請撤銷，
    並請求被告徵收土地及發放補償費，並加計法定遲延利息，
    均為無理由，應予駁回。
八、據上論結，本件原告之訴為無理由，依行政訴訟法第98條第
    1 項前段、第218 條、民事訴訟法第385 條第1 項前段，判
    決如主文。
中    華    民    國    99    年    2     月    3     日
                    臺北高等行政法院第二庭
                              審判長法  官  徐瑞晃
                                    法  官  蕭惠芳
                                    法  官  蔡紹良
上為正本係照原本作成。
如不服本判決，應於送達後20日內，向本院提出上訴狀並表明上
訴理由，如於本判決宣示後送達前提起上訴者，應於判決送達後
20日內補提上訴理由書（須按他造人數附繕本）。
中    華    民    國    99    年    2     月    3    日
                                    書記官   賴淑真


司法院資訊處製作；財團法人民間司法改革基金會備份。
